臺灣嘉義地方法院民事判決　八十九年度訴字第一○八一號
　　原　　　告　己○○
　　　　　　　　甲○○
　　　　　　　　丁○○
　　被　　　告　丙○○
　　　　　　　　黃　蜜
　　　　　　　　乙　○
右當事人間請求拆屋還地事件，本院判決如左：
    主    文
被告黃蜜應將坐落嘉義縣竹崎鄉○○○段四三六之四地號土地如附圖代號Ｂ所示面積
０．００三六公頃之木造房屋拆除，並將土地交還原告。
被告乙○應將坐落嘉義縣竹崎鄉○○○段四三六之四地號土地如附圖代號Ｄ所示面積
０．０一六五公頃之木造及磚造房屋、坐落同段四三六之八地號土地如附圖代號Ｂ所
示面積０．００七三公頃之磚木造房屋拆除，並將土地交還原告。
被告丙○○應將坐落嘉義縣竹崎鄉○○○段四三六之八地號土地如附圖代號Ｃ所示面
積０．００七四公頃之磚木造房屋拆除，並將土地交還原告。
前三項之履行期間均為六個月。
訴訟費用由被告黃蜜負擔百分之十、被告乙○負擔百分之六九、被告丙○○負擔百分
之二一。
本判決於原告依序以新台幣壹萬捌仟元、壹拾壹萬玖仟元、參萬柒仟元為被告黃蜜、
乙○、丙○○供擔保後，得假執行；但被告黃蜜、乙○、丙○○如於假執行程序實施
前，依序以新台幣伍萬肆仟元、參拾伍萬柒仟元、壹拾壹萬壹仟元為原告預供擔保，
得免為假執行。
    事    實
甲、原告方面：
  一、聲明：如主文第一、二、三項所示，並願供擔保聲請宣告假執行。
  二、陳述：
  （一）坐落嘉義縣竹崎鄉○○○段四三六之四、四三六之八地號土地為原告所共有
        ，被告在未經原告同意之下，無權占有使用原告所有前揭地號土地各如附圖
        所示，並建築房屋使用，依民法第七百六十七條之規定，請求判決如主文第
        一、二、三項所示。
  （二）否認被告所提之買賣契約書，該契約書為私文書，應由被告舉證證明為真正
        ，且被告黃蜜、丙○○亦非買賣契約之當事人或繼承人。原告之母於七十九
        年十二月方死亡，倘有與他人簽訂買賣契約，將原告所有之持分讓與他人，
        必會告知原告此情。況原告甲○○於三十七年時，已十八歲，如有出賣土地
        之事，豈有不知之理。被告所提出之「土地予約賣買契約書」，均由一人書
        寫，亦非黃羅嫌所簽名，所蓋之章亦非印鑑章，且如確簽有該約，豈可能拖
        延迄今仍未辦理移轉登記，足見該約或僅買賣之預約，而未簽訂正式契約，
        或為先人所偽造，不足以證明原告之母有與黃通慧、乙○及林進興簽約。
  （三）上開二筆土地於八十二年裁判分割，係原告與訴外人黃正宗等多人分別共有
        ，原告僅有持分，並無分管之地點，因此不知有被佔用之事，才未對被告主
        張權利。
  三、證據：提出土地登記謄本二份、地籍圖一份為證，並聲請勘驗現場。
乙、被告方面：
  一、聲明：原告之訴及假執行之聲請均駁回；如受不利判決，願供擔保免為假執行
      。
  二、陳述：
  （一）坐落嘉義縣竹崎鄉○○○段四三六之四地號建地面積０．０四九八公頃及同
        段四三六之八地號建地面積０．０一六七公頃，於八十四年三月十三日判決
        分割前為同段四三六之一地號建地面積０．六二六五公頃，係原告甲○○、
        丁○○、其母黃羅嫌及訴外人黃正發等人共有，原告甲○○、丁○○各持分
        一四四分之七，黃羅嫌持分一四四分之四。黃羅嫌於七十九年十二月十一日
        死亡，其持分一四四分之四繼承登記為其繼承人即原告己○○等五人公同共
        有。嗣共有人於八十四年三月十三日判決分割，原告甲○○、丁○○及黃羅
        嫌之繼承人分得系爭四三六之四地號建地０．０四九八公頃及四三六之八地
        號建地０．０一六七公頃，按甲○○、丁○○各持分一八分之七、己○○等
        五人持分九分之二公同共有。旋於八十四年六月十五日，黃羅嫌之繼承人以
        分割繼承為由，將己○○等五人公同共有持分九分之一登記為原告己○○取
        得。
  （二）三十七年三月二十二日，原告甲○○、丁○○及其母黃羅嫌將該分割前四三
        六之一地號建地面積０．六二六五公頃（即０．六四八甲）持分悉數以新台
        幣（以下同）七千四百元賣與被告乙○及訴外人黃通慧、林進興，當場收訖
        價款，將該地交付承買人即被告乙○等掌管，有「土地予約賣買契約書」可
        稽。該賣買契約書第一條載明：「甲等三人（指原告甲○○、丁○○及其母
        黃羅嫌）共有．．．四三六之一建物敷地六分四厘八毛持分各三十六分之一
        價款台幣七千四百正賣渡乙等三人（乙○、黃通慧、林進興），乙等三人將
        賣渡代價之款項全部支付甲等三人，該款項甲羅氏嫌收到是實，甲羅氏嫌隨
        將該持分建物敷地引渡交付乙等三人前去掌管」；第二條約定：「本件持分
        土地賣買移轉登記，俟甲等備下登記需要書類完畢同時隨將該書類交付乙等
        三人以便聲請登記」；第三條約定：「甲乙間本件持分買賣，甲持分額不論
        多少賣渡在內，甲等三人不得異議」等情，更得印證。迨五十六年六月十二
        日買受人黃通慧將上開所買土地持分及地上房屋，出賣被告乙○，復有「土
        地連建築物買賣證書」可考。
  （三）原告甲○○、丁○○及其母黃羅嫌即將分割前開土地持分悉數出售被告乙○
        、黃通慧、林進興等，收訖價金，將該土地交付乙○等建屋使用，黃羅嫌死
        亡後，其共有持分由原告己○○繼承，承受出賣人義務，則原告等非但不得
        違反買賣契約「異言生端」，就該土地主張任何權利，更應依上開買賣契約
        書第二條之約定，備下登記需要書類完畢同時隨時將該書類交付買受人，以
        便聲請所有權持分移轉登記。尤其被告乙○、戊○（乙○之夫）、黃蜜（買
        受人林進興親人）、丙○○（買受人黃通慧親人），係據買賣關係，由原告
        原告提出之「土地予約賣買契約書」及「代書廖木桂信封」等或其先人交付
        該土地使用至今，非無權占有，原告以無權占有之法律關係，請求被告拆屋
        還地為無理由。
  （四）買受土地後迄未請求過戶，係因被告為文盲，當時不懂，又無人向被告索回
        土地，因此未辦理。
  （五）被告提出之「賣渡證書」均為代書廖木桂所撰寫，且經嘉義縣竹崎鄉公所監
        證，並辦畢土地買賣移轉登記，足證係代書廖木桂所製作。又該「賣渡證書
        」與呈卷之甲○○等與黃氏梅等民國三十七年三月二十二日「土地予約賣買
        契約書」及「代書廖木桂信封」，同為廖木桂筆跡，肉眼即可辦識。上開代
        書廖木桂於四十一年間所製作土地「賣渡證書」，既經竹崎鄉公所監證有案
        ，顯見確實製作於四十一年間。兩造間「土地予約賣買契約書」，不但用紙
        、印跡等跡象，均較上開「賣渡證書」為舊為古，依此推斷，應係製作於契
        約書上所載三十七年三月二十二日無疑，應係真正契約。
  三、證據：提出「土地予約賣買契約書」、「土地連建築物買賣證書」、黃朱桃繼
      承系統表影本各一份，土地登記謄本影本六份為證，並聲請訊問證人黃讚傳及
      就所提出之「土地予約賣買契約書」、「賣渡證書」行鑑定。
    理    由
一、原告主張：坐落嘉義縣竹崎鄉○○○段四三六之四、四三六之八地號土地（下稱
    系爭土地）為原告所共有，被告在未經原告同意之下，無權占有並建築房屋使用
    ，其面積及位置各如附圖所示，依民法第七百六十七條之規定，請求判決如主文
    一、二、三項所示等語。被告則以：系爭土地分割前為同段四三六之一地號土地
    ，原為原告甲○○、丁○○及其等之母黃羅嫌等人所共有，三十七年三月二十二
    日，原告甲○○、丁○○及其等之母黃羅嫌將四三六之一地號土地之持分，悉數
    以七千四百元出售予被告乙○及訴外人黃通慧、林進興，將該地交付被告乙○等
    建屋使用；五十六年六月十二日，黃通慧復將上開所買土地持分及地上房屋，出
    賣予被告乙○，黃羅嫌死亡後，其共有持分由原告己○○繼承，承受出賣人義務
    ，被告乙○、戊○（乙○之夫）、黃蜜（買受人林進興親人）、丙○○（買受人
    黃通慧親人），係依據買賣關係，占有使用系爭土地，並非無權占有等語，資為
    抗辯。
二、原告主張系爭土地為其等所共有，被告占有系爭土地於其上建屋居住使用，其位
    置及面積各詳如附圖所示之事實，業據提出系爭土地之登記謄本、地籍圖一份為
    證，並經本院會同嘉義縣竹崎地政事務所到場勘驗，分別製有勘驗筆錄、複丈成
    果圖附卷可稽，復為被告所不爭執，堪信為真實。惟被告辯稱係依據買賣契約占
    有使用系爭土地。按當事人主張有利於己之事實者，就其事實有舉證責任，民事
    訴訟法第二百七十七條前段定有明文。系爭土地既為原告所共有，被告主張其等
    就系爭土地有合法占用之法律上權源，依舉證責任分配之原則，自應由被告負舉
    證之責任。被告雖提出「土地予約賣買契約書」、「土地連建築物買賣證書」、
    黃朱桃繼承系統表影本各一份，土地登記謄本影本六份，並舉證人黃讚傳為證，
    惟查，
（一）被告提出「土地予約賣買契約書」，欲證明其等係依買賣關係占有使用系爭土
      地，惟依該契約書之記載，其買受人為黃通慧、乙○、林進興，與被告黃蜜、
      丙○○無，被告黃蜜、丙○○據以主張其等依買賣契約之法律關係占有使用
      系爭土地，已屬無據。其次，被告提出「土地連建築物買賣證書」，主張黃通
      慧向羅嫌、原告甲○○、丁○○買受同段四三六之一地號土地（嗣分割為系爭
      土地）後，於五十六年六月十二日將之出售予被告乙○。惟該「土地連建築物
      買賣證書」上所載買賣之標的物為竹崎鄉○○○段四三六號基地，並非同段四
      三六之一號土地，被告據為主張，亦有未洽。
（二）按私文書應由舉證人證其真正。但他造於其真正無爭執者，不在此限，民事訴
      訟法第三百五十七條定有明文。準此，當事人提出之私文書，如經他造當事人
      否認，舉證人即應先證其真正，該私文書始有形式上之證據力，亦即當事人提
      出之私文書必須真正而無瑕疵者，始有訴訟法之形式的證據力，此形式的證據
      力具備後，法院就其中之記載調查其是否與系爭事項有關，始有實質的證據力
      之可言（最高法院有四十一年臺上字第九七一號判例參照）。經查被告提出之
      「土地予約賣買契約書」，其上之立書人載出賣人為甲○○、丁○○、羅氏嫌
      ，買受人為黃通慧、黃氏梅、林進興，為私文書，原告已否認其真正，依前開
      規定及說明，被告即負有證明其真正之責。
      (1)查本院依被告聲請，將被告提出之「土地予約賣買契約書」及「代書廖木桂
        信封」送中央警察大學鑑定製作之年代，該校以民事案件非該校受理範疇為
        由，未予鑑定，有該校九十年五月三日（九十）校科字第九０一九九四號函
        一份附卷可稽。本院再依被告聲請，將其提出之「土地予約賣買契約書」、
        「代書廖木桂信封」及「賣渡證書」，送請憲兵學校鑑定其上之筆跡，是否
        均為代書廖木桂筆跡，及製作年代，該校認：筆跡部分，因送鑑資料中，各
        件書寫工具均不同，致筆跡特徵不同，故無法鑑定、墨跡部分，因該校無檢
        驗筆墨年代之相關儀器設備，故無法鑑定，亦有該校九十年八月三十一日（
        九０）執正字第四四五九號函一份附卷可憑。本院再依被告聲請，送內政部
        警政署刑事警察局鑑定「土地賣買予約契約書」、「賣渡證書」上之文字，
        是否為代書廖木桂筆跡，或同一人筆跡及製作年代等，該局以：因二文件上
        可資比對字跡太少，且書寫方式不同，歉難認定，另因各文件上並無可資確
        定時間之依據，該部分亦無法認定等語，有該局九十一年六月十四日刑鑑字
        第九一０一四七二七一號函一份在卷可憑。依上開憲兵學校之回函，係認送
        鑑之「土地予約賣買契約書」、「代書廖木桂信封」及「賣渡證書」，因書
        寫工具均不同，致筆跡特徵不同。上開內政部警政署刑事警察局之回函，亦
        認送鑑之「土地賣買予約契約書」、「賣渡證書」二文件上可資比對字跡太
        少，且書寫方式不同，無法認定是否均為代書廖木桂筆跡，另因各文件上並
        無可資確定時間之依據，其製作年代亦無法認定。且縱認上開對被告有利之
        「土地予約賣買契約書」係代書廖木桂於三十七年三月二十二日所製作，惟
        究有無經買賣雙方當事人，尤其賣方即原告之母羅嫌授權製作，因被告陳明
        代書廖木桂已亡，兩造亦陳明原告之母羅嫌亦於七十九年十二月間亡故，該
        部分證據已無法調查，因此被告聲請再將上開「土地予約賣買契約書」等證
        物送法務部調查局等鑑定，本院認無此必要。
      (2)次查，該「土地予約賣買契約書」原本，從其紙質及顏色觀之，縱已有相當
        年份，惟年份久遠，並不足以推論該契約書即係真正，為契約當事人所訂立
        。
（三）被告所舉之證人黃讚傳到庭結證稱：「（是否認識原告甲○○、丁○○，是否
      看過契約書〈提示並告以要旨〉？）不認識，之前沒看過，我堂兄嫂黃朱桃向
      黃羅嫌買房子土地。」、「（如何知道？）房子建地是黃朱桃向黃羅嫌買的，
      那時黃羅嫌的孩子還小，買多少錢我不曉得，這些事都是聽我哥哥說的，他們
      買土地時我不在場。」等語。證稱：房子建地是黃朱桃向黃羅嫌買的等語，係
      聽聞自其兄之傳聞證據，非親自在場見聞，難憑其證詞認原告之母羅嫌曾將系
      爭土地之持分出售予被告乙○等人。
（四）被告抗辯原告甲○○、丁○○之母羅嫌於三十七年三月二十二日將其本身及代
      理原告甲○○、丁○○將系爭土地之持分出售予被告乙○及訴外人黃通慧、林
      進興，其所提出之「土地予約賣買契約書」難認真正，已見前述。如果雙方真
      有於當時買賣同段四三六之一地號土地（分割後為系爭土地）持分之事實，該
      四三六之一地號土地為建地，有被告提出之土地登記謄本在卷可憑，當時並無
      無法登記之情形，雙方復於契約書第二條約定：「本件持分土地賣買移轉登記
      ，俟甲等備下登記需要書類完畢同時隨將該書類交付乙等三人以便聲請登記」
      ，豈有迄原告提起本件訴訟之四十幾年間均未登記之理？被告所辯，與常情不
      符。
（五）被告聲請訊問證人黃通慧，以證明原告甲○○、丁○○及其等之母黃羅嫌確將
      同段四三六之一持分出售予黃通慧、乙○及林進興。因黃通慧經多次通知不到
      庭，且其亦為買賣契約當事人之一，難期其到庭後之證述客觀公正，本院認無
      再加以訊問之必要。
三、綜上所述，被告抗辯基於買賣關係占有使用系爭土地，無法採信。按所有人對於
    無權占有或侵奪其所有物者，得請求返還之，對於妨害其所有權者，得請求除去
    之，有妨害其所有權之虞者，得請求防止之，民法第七百六十七條定有明文。被
    告既無法舉證證明其等占有使用系爭土地（位置面積各詳如附圖所示）有何正當
    之法律權源，原告依前開規定請求被告拆屋還地，核屬有據，應予准許。
四、末查，遷讓及拆除房屋，非立時可就，本院斟酌實際情況，酌定被告履行期間為
    六個月，以資兼顧。
五、兩造分別陳明願供擔保，聲請宣告假執行及免為假執行，經核於法並無不合，爰
    分別酌定相當金額准許之。
六、據上論結，本件原告之訴為有理由，依民事訴訟法第七十八條、第八十五條第一
    項但書、第三百九十條第二項、第三百九十二條、第三百九十六條第一項，判決
    如主文。
中　　　華　　　民　　　國　　九十一　　年　　　十　　　月　　二十二　　日
~B臺灣嘉義地方法院民事第二庭
~B　　法　官　黃　渙　文
右為正本係照原本作成
如對本判決上訴須於判決送達後廿日內向本院提出上訴狀
中　　　華　　　民　　　國　　九十一　　年　　　十　　　月　　二十二　　日
~B　　書記官　馮　澤　文
